【裁判字號】    92,台上,1114
【裁判日期】    920307
【裁判案由】    違反著作權法
【裁判全文】
最高法院刑事判決                              九十二年度台上字第一一一四號
    上  訴  人  甲○○
    被      告  乙○○
右上訴人因自訴被告違反著作權法案件，不服臺灣高等法院高雄分院中華民國八十九
年十一月二十一日第二審判決（八十九年度上訴字第一０一五號，自訴案號：臺灣高
雄地方法院八十八年度自字第六一八號），提起上訴，本院判決如左：
    主  文
原判決撤銷，發回臺灣高等法院高雄分院。
    理  由
本件原判決以自訴意旨略稱：上訴人即自訴人甲○○係從事雕塑造型設計及生產之工
作者，民國八十八年五月初，被告乙○○提供中正預校所拍攝之學生敬禮照片數幀，
委由上訴人依照片設計並雕塑穿著中正預校製服之學生造型雕塑製品（下稱中正寶寶
），同時聲明若經中正預校採用，即可交由上訴人生產製造約五百座，上訴人因此設
計並雕塑出中正寶寶原造型交由中正預校審核。嗣因中正預校要求修改部分細節，上
訴人遂應被告之要求加以修改，並將修改後之中正寶寶原造型，再度送交中正預校審
核。詎被告於中正預校同意採購中正寶寶後，竟未經上訴人同意，擅自將中正寶寶原
造型交由第三人生產製造並出售予中正預校，因認被告所為係涉犯著作權法第九十一
條第二項之意圖銷售而擅自以重製之方法侵害上訴人之美術著作財產權罪嫌等情。而
經審理結果，認不能證明被告有違反著作權法之犯行，因而維持第一審法院諭知被告
無罪之判決，駁回上訴人在第二審之上訴。
惟查：（一）當事人在審判期日前，或審判期日，聲請調查之證據，如法院未予調查
，又未認其無調查之必要，以裁定駁回或於判決理由內加以說明，其所踐行之訴訟程
序，自難謂非違法。原判決援引內政部內著字第八一二四四一二號函釋，認定上訴
人製作之中正寶寶係工業產品，並非美術著作，故不應受著作權法之保護。然上訴人
在原審曾聲請將其製作之中正寶寶原型件送請鑑定，以確認該作品是否屬著作權法所
稱之美術著作（見原審卷第六九頁），原判決就上訴人前開調查證據之聲請，未予調
查，又未認無調查之必要，以裁定駁回或於判決理由內加以說明，其所踐行之訴訟程
序，於法有違。（二）依原判決理由說明，乃援引內政部內著字第八一二四四一二
號函釋：「美術工藝品，以可表現思想感情之單一物品之創作方屬之，特質為單一品
製作，亦即為單一之作品。如係以模具製作或機械製造可多量生產者，則屬工業產品
，並非著作權法第三條第一項第一款所定之著作，自難認係美術工藝品之美術著作」
，認定上訴人製作中正寶寶之目的在多量生產，該中正寶寶應屬工業產品模型，而非
美術著作。惟內政部於八十六年四月二十一日曾對上開函釋作補充，謂：「美術著作
係以描繪、著色、書寫、雕刻、塑型等平面或立體之美術技巧表達線條、明暗或形狀
等，以美感為特徵而表現思想情感之創作。作品是否為美術著作（包括美術工藝品）
須以是否具備美術技巧之表現為要件，如作品非以美術技巧表現思想或感情者，亦即
未能表現創作之美術技巧者，尚難認係美術著作。至於完全以模具或機械製造之作品
緣非具備美術技巧之表現，自不屬美術著作。至於著作人是否自始即以大量生產為目
的，並非著作權法保護之準據，且與該著作是否屬美術著作無關，本部八十一年十一
月二十日內著字第八一二四四一二號函說明：以模具製作或機械製造可多量生產者
屬工業產品，非美術工藝品，係就上述情形而言，並非就美術工藝品限定以非量產為
目的之保護要件」，有該部內著字第八六０五五三五號函影本乙紙在卷可按（見原
審卷第二六頁）。原判決執上訴人製作中正寶寶之目的在多量生產，因而認定該中正
寶寶應屬工業產品模型，而非美術著作。顯與上開內政部補充解釋之函釋意見不符，
原判決未說明不採納該函釋意見之理由，自屬理由不備。以上，或係上訴意旨所指摘
，或為本院得依職權調查之事項，應認原判決有撤銷發回更審之原因。
據上論結，應依刑事訴訟法第三百九十七條、第四百零一條，判決如主文。
中      華      民      國    九十二    年      三      月      七      日
                              最高法院刑事第一庭
                                  審判長法官  施  文  仁
                                        法官  林  永  茂
                                        法官  蕭  仰  歸
                                        法官  張  清  埤
                                        法官  呂  永  福
      右正本證明與原本無異
                                              書  記  官
中      華      民      國    九十二    年      三      月     十四     日


司法院資訊處製作；財團法人民間司法改革基金會備份。
